【裁判字號】    88,訴,1364
【裁判日期】    890411
【裁判案由】    水土保持法
【裁判全文】
臺灣板橋地方法院刑事判決                        八十八年度訴字第一三六四號
    公  訴  人  臺灣板橋地方法院檢察署檢察官
    被      告  丙○○
                戊○○
    右      一
    選任辯護人  何兆龍
                何朝棟
                梁育純
    被      告  丁○○
右列被告因違反水土保持法案件，經檢察官提起公訴（八十七年度偵字第二一六五四
號、第二一九九二號），本院判決如左：
    主  文
丙○○、戊○○、丁○○共同在公有及私人山坡地內未經同意擅自從事堆積土石之使
用，致生水土流失，致釀成災害，丙○○處有期徒刑貳年陸月，併科新台幣參拾萬元
，罰金如易服勞役，以罰金總額與陸個月之日數比例折算；戊○○、丁○○各處有期
徒刑貳年拾月，併科新台幣陸拾萬元，罰金如易服勞役，均以罰金總額與陸個月之日
數比例折算。
    事  實
一、丙○○於民國（下同）八十七年四月間起擔任位於台北縣泰山鄉○○路一００號
    南亞塑膠股份有限公司林口機工廠（以下簡稱南亞公司林口廠）第三課課長，戊○○為亞馬工程有限公司（以下簡稱亞馬公司）負責人，丁○○為亞馬公司現場
    工地主任。緣八十七年八月初，南亞公司林口廠為暫時放置美國進口專業機台，
    丙○○明知南亞公司僅同意將廠外停車場旁之南亞公司所有、位於泰山鄉○○○
    段大崎頂小段第一之二地號、面積約三百坪左右、無須另行整地之水泥平台地作
    為置放機台地點，丙○○竟思以整地供放置機台為名義，實供外來車輛填入土方
    ，以填入每車次土方新台幣（下同）六百元代價，從中圖得不法利益，遂夥同戊○○、丁○○共同先行履勘上址後，丙○○、戊○○、丁○○三人均明知上開水
    泥平台地外緣及下方即為經核定公告之國有、私有山坡地，落差達二、三百公尺
    ，仍由丙○○擅自未經南亞公司之授權，並與戊○○、丁○○二人共同基於犯意
    聯絡，由丙○○以其個人名義擅自於八十七年八月十四日，在南亞公司林口廠內
    ，與亞馬公司負責人戊○○簽訂整地工程合約書（簽約時丁○○亦在場），將上
    開整地工程交由亞馬公司承攬施作，雙方約定亞馬公司應支付丙○○新台幣（下
    同）一百萬元現金之履約保證金（起訴書誤繕為押標金），且由亞馬公司以外來
    土方填入，亞馬公司則按每台三十五公噸砂石車土方六百元之代價支付丙○○。
    丙○○並於八十七年八月十七日收取亞馬公司負責人戊○○所交付之履約保證金
    一百萬元（丁○○亦在場）。丙○○、戊○○、丁○○均明知經核定公告之國有
    、私人山坡地，未經同意，不得擅自堆積土石，且均預見傾倒大量土方於上址，
    土石將墜入山谷，為趕工程進度及貪圖傾倒外來土方之不法利益，竟共同於未做
    坡面保護措施、棄土完全未加設防止沖刷及排水設施之情形下，自八十七年八月
    十九日至同年月二十四日止，推由丁○○在現場指揮挖土機及載運外來土方之砂
    石車（每車三十五公噸）傾倒該平台及山谷約三百餘台砂石車之土石，而從事堆
    積土石之使用行為，因未設置擋土、排水及防止沖刷等設施，致土石塌落掉入山
    谷，土石下滑達二百餘公尺，造成土石淹沒國有之台北縣泰山鄉○○○段大崎頂
    小段第九二一地號、第九二二地號、第九三三地號、第九三五地號、第九三六地
    號，及蔡火秋、蔡啟元、蔡再傳、蔡海塗、蔡榮欽所共有之第四三五地號土地（
    詳如附圖所示），使山溝阻塞，而破壞地表及地下水源涵養，致生水土流失，破
    壞污染大窠坑溪上游水源地，釀成下游居民無水可用及造成前開國有山坡地承租
    人損失之災害。嗣因大窠坑溪下游居民前往上游查看水源情形，始發現上情而報
    警查獲。
二、案經台北縣警察局新莊分局及台北縣政府函請台灣板橋地方法院檢察署檢察官偵
    查起訴。
    理  由
一、訊據被告丙○○、戊○○、丁○○固坦承於右揭時地施工併傾倒外來土方三百餘
    車次，因未設置防護擋土、排水措施，致土石下滑，使山溝阻塞，釀成災害之事
    實，惟矢口否認有右開犯行。被告丙○○辯稱：伊有填寫放置物品申請單，經南
    亞公司核准才整地施工云云；戊○○辯稱：伊只到現場一次，有授權工地主任丁○○依照丙○○之指示而施工，工程合約載明丙○○須作好水土保持設施，伊等
    才施工，伊並未與丙○○共同，且無故意亦無不確定故意造成水土流失云云；丁○○辯稱：伊雖係現場工地主任，但係依照丙○○指示而施工填土，水土保持設
    施應由丙○○負責，丙○○並未指示說要作擋土設施，伊並未與丙○○共犯云云
    。
二、經查：
（一）上開施工地點因未施作擋土設施與排水設備即傾倒三百餘車次之土方，致土石
      滑落山谷二百餘公尺，造成土石淹沒國有之泰山鄉○○○段大崎頂小段第九二
      一號、第九二二地號、第九三三地號、第九三五地號、第九三六地號，及私有
      之同小段第四三五地號土地，致生水土流失，使山溝阻塞，而釀成災害之事實
      ，除有現場照片四十張、剪報影本一份、台北縣政府八十七年九月二十一日八
      七北府農六字地三００二九五號移送函及所附照片影本三張、台北縣政府八十
      七年九月二十一日台北縣山坡地違規使用查報與取締會勘紀錄一份在卷可稽外
      ，並經台灣板橋地方法院檢察署檢察官二次到場勘驗屬實，制有勘驗紀錄二紙
      及台北縣新莊地政事務所八十八年八八北莊地二字第四六八九號函所附複丈成
      果圖各一紙附卷足考。
（二）前開台北縣泰山鄉○○○段大崎頂小段第一之二地號、第四三五地號、第九二
      一地號、第九二二地號、第九三三地號、第九三五地號、第九三六地號土地，
      查係山坡地保育利用條例經行政院六十八年十一月二十一日台六十八經字第一
      一七０一號函核定，台灣省政府六十九年二月六日六九府農山字第一二０一六
      六號公告之山坡地，亦為依據水土保持法經行政院八十五年一月十三日台八十
      五農一三三五號函核定，台灣省政府八十五年三月六日八五府農水字第一二三
      一四號公告之山坡地之事實，有台北縣政府八十八年十二月十八日八八北府農
      六字第四七九二五五號函一份附卷可查。被告丙○○、戊○○、丁○○復均自
      承未經主管機關台北縣政府之同意核准或國有財產局或前開第四三五地號私有
      土地共有人同意使用即予施工、傾倒土石。而前開國有之泰山鄉○○○段大崎
      頂小段第九二一號、第九二二地號、第九三三地號、第九三五地號、第九三六
      地號土地，經本院向財政部國有財產局台灣北區辦事處函詢結果，其中第九二
      一地號土地，係由該處出租予蔡清潭，第九二二地號土地係出租予蔡林含笑，
      第九三三及九三六地號二筆土地則出租予蔡猜，該等土地租約均係林地租賃關
      係，除蔡清潭租期迄九十四年八月三十一日止外，餘均至九十四年底租期始屆
      滿；另第九三五地號土地，原經台北縣政府代管期間出租予蔡阿屘使用，惟蔡
      阿屘並未至該處辦理換約之情，有財政部國有財產局台灣北區辦事處八十九年
      三月六日台財產北管第八九００００四八五八號函一份在卷可憑，足認國有財
      產局並未同意被告等之使用前開國有土地。
（三）丙○○雖執前開情詞為辯，然查，(1)被告丙○○委請辛○○於八十七年八月六
      日所填寫之「放置物品申請表」，其內容僅為：「一、放置物品名稱南織美國
      專案架台、貯槽成品置放，二、１０”～３０”管件置放。數量約：０．１噸
      ～１０噸，專案放置時間１５～２５日，期限自八十七年八月十日起至八十八
      年八月十日止，地點停車場外圍腹地約三百坪」等字樣，並未有何申請施工整
      地之記載，此有放置物品申請表一份存卷足考。(2)另證人辛○○迭於偵查及本
      院訊問時結證證稱：本件係申請放置管件（註：偵查筆錄誤繕為「管線」），
      並不包括發包施工，本件係課長丙○○及廠長乙○○（註：乙○○係被告丙○○之弟）交辦伊申請，他們二人交辦時均未告知要施工整地，只說要放置物品
      等語（見八十七年度偵字第二一九九二號卷第二卷第三頁反面至第四頁正面，
      以下簡稱第二一九九二號偵卷第二卷，及本院八十九年伊月十四日訊問筆錄）
      ，足見被告丙○○委請辛○○代為填寫放置物品申請表時，並未告知施工整地
      乙事。(3)另南亞公司林口廠管理課之總務管理員庚○○及管理課長己○○亦均
      證稱其等僅係同意置放管件，並未同意整地施工（見第二一九九二號偵卷第二
      卷第四頁正面），其中己○○並於本院證稱：機工廠廠長乙○○在八十七年七
      月二十八日下午有告訴伊說他們有一件鐵件工作，廠內放不下，是否可以放在
      廠外，七月二十九日上午有去會勘停車場外面的空地，總共有黃文國、賴家燕
      、鐘智山、李宜華、癸○○、子○○、壬○○、伊及許仁義共九人，沒有作會
      勘紀錄，會勘的空地是平的，大約有三百多坪，結論是既有的平地就可以放東
      西，（問：如果沒有施工，原來地點可以放置物品？）可以，只是暫放一些木
      箱，（問：提示放置物品申請單，是你所批示文字？）是，（問：批示第二點
      是何意？）因為是在廠外，並沒有管制，所以需要作壹個臨時性鐵門，（問：
      當時會勘有同意作何種程度的施工？）沒有，只有同意置放等語，此有本院八
      十八年十二月二十一日訊問筆錄附卷可稽。而關於「放置物品申請表」上管理
      課所批示：「一、擬同意置放，二、臨時設備請自行施工，施工時請知會管理
      課，並請案件結束後復原」乙節，亦經證人庚○○於本院結證證稱：「是辛○○在（八十七年）八月六日申請時之前跟伊講的，他說他們要放置機件，伊問
      辛○○是否要作防護設施，以免遺失，辛○○才說要作鐵門」等語綦詳（見本
      院八十八年十二月二十一日訊問筆錄）。(4)證人即南亞公司林口廠營建課課長
      癸○○並於本院證稱：八十七年七月二十九日伊有會同其他單位會勘放置本件
      管件的場地，當天尚有機工廠人員、管理課己○○、許仁義等九人一同會勘，
      現場的地貌是一開闊的平地，上面只有一條路，旁邊有部分的茅草，茅草除去
      後比較適合置放，除此以外，並不需要整地，當天並未同意做何種程度的施工
      ，亦無同意作一些臨時設備，最後會勘的結論是不需要整地，當天機工廠的人
      員有提出是否要整地的想法，後來會勘的結果認為不需要整地就可以放置，在
      會勘的地方我們營建課有表示該地放置物品不可行，因該地是山坡地，如要整
      地會影響到下方百姓居住的地方，只是放置的話，伊有建議生長茅草的那塊地
      比較平，除去茅草之後就可以放置，除了有茅草的那塊地比較平外，其他的地
      比較不適合放置，因為其他的地是山坡地是邊坡，有落差，約有一、二百公尺
      並不適合整地也不適合放置，當天整地的部分並無結論，就沒有再討論此事，
      ．．．有茅草的那塊地約有二、三百坪，當天並無作成文字紀錄，當天被告丙○○並沒有去會勘等語，此有本院八十九年二月十五日訊問筆錄可稽，核與證
      人己○○、陳燕鍾所證述情節相符，足認南亞公司事前會勘結果，僅同意於停
      車場旁空地平台上放置管件，並未同意整地。(5)再者，被告丙○○於南亞公司
      任職多年（其在調任南亞公司林口廠之前即任職於南亞公司嘉義機工廠二課生
      管專員，有南亞公司人事通知單一紙附卷可憑），對於「放置物品申請表」之
      用途僅為申請放置物品，無可憑以施工之用途，且南亞公司工程發包施作均須
      由南亞公司總管理處之發包中心統籌辦理全企業工程發包事宜，以及工程合約
      書之簽訂應以工程主辦部門經理為該公司代表人，其並非工程主辦部門經理，
      無權代表或代理南亞公司與他人簽訂工程合約等節（見附於八十七年度偵字第
      二一六五四號第一卷第三十七頁至第五十九頁之南亞公司所提出其公司之「泰
      山、林口廠區環境維護管理細則」、「環境清潔整理維護管理辦法」、「工程
      管理規則」、八十四年二月二十三日（八四）總在字第二八號總管理處成立發
      包中心以統籌辦理全企業工程發包事宜），知之甚稔，而南亞公司工程發包程
      序，並經證人庚○○、辛○○、董松峰、己○○、甲○○分別於偵查中證稱：
      放置物品申請單係核准放置物品，如果現場須施工，則須由交由營建部設計依
      程序發包，如屬緊急事件，仍須填寫工程委託單註明係緊急事件，經由經理核
      准等語在卷（見第二一九九二號偵卷第二卷及本院八十九年二月十五日訊問筆
      錄），被告丙○○更於台灣台北地方法院八十七年度訴字第三八七八號亞馬工
      程有限公司與南亞公司間返還保證金民事案件中自承並未獲得南亞公司授權，
      即私自以個人名義與亞馬公司簽訂本件工程整地合約書，並收取亞馬公司所交
      付之一百萬元履約保證金，而南亞公司僅同意於前開停車場外圍平台上設置臨
      時之鐵柵欄設備，並未同意施工整地等節甚詳，其陳稱：本件整地工程契約書
      是伊簽的，是伊個人與亞馬公司訂定的，南亞公司當時還沒有授權伊，放置物
      品申請表是辛○○寫的，因本件是急件，要整地，所以整地契約書是伊個人的
      決定，南亞公司沒有授權伊，伊係內部要申請同意整地，伊個人再與亞馬公司
      訂定整地契約書，依正常程序，是申請經廠長和經理簽名後，再由發包部門簽
      訂契約，如果是急件先做，也要經廠長、經理簽名補辦程序，本件是否有補辦
      程序，依不知道，因伊已離職，．．．為了要整地，亞馬公司到工地看了之後
      ，認為要整地，展平後要圍鐵欄、柏油路等，前半部分是亞馬公司要給南亞公
      司（註：應係給被告丙○○，因簽約雙方係丙○○與亞馬公司）一車多少錢的
      倒土費，後半部分是亞馬公司要做鐵欄，是南亞公司要給亞馬公司錢，後來整
      地與倒土都做不到十分之一的工程，因鄰居抗議就沒有再做了，．．．我有收
      到亞馬公司一百萬現金履約保證，但並未歸還一百萬現金給亞馬公司，伊亦未
      交給南亞公司，亞馬公司也沒有開一百萬元本票，本件是伊請辛○○申請的，
      因伊剛好有事，請辛○○幫伊寫的等語，業經本院調閱前開台灣台北地方法院
      民事案件查閱屬實，並有該民事案件八十八年一月五日言詞辯論筆錄影本附卷
      足按，足見被告丙○○確實明知其未經南亞公司授權，仍擅自以亞馬公司負責
      人戊○○簽訂本件整地工程合約書甚明，其猶辯稱係簽請南亞公司同意其施工
      整地云云，純係事後畏罪卸責之詞，無足採信。
（四）關於被告戊○○所辯稱水土保持工程應係由丙○○負責，伊到過現場一次，並
      無違反水土保持法之故意或不確定故意云云，及被告丁○○所辯其係依照丙○○指示而施工云云部分，經查，(1)被告戊○○、丁○○二人均業於偵查中供承
      曾於簽約前之八十七年八月初至南亞公司林口廠會勘施工地點，認為廠區內二
      地點均不妥，會影響工廠作業，且斜度過斜，其等二人與丙○○均認為前開施
      工地點較為合適等語（見第二一九九二號偵卷第七頁正面及反面），核與同案
      被告丙○○於偵查中所供稱：到廠區整地，伊有請戊○○、丁○○到現場看過
      很多處，才決定地點，當時他們（指戊○○、丁○○）看的廠區很多地點均不
      適合，最後才決定此施工地點，廠區外不影響員工進出，廠區內有作水土保持
      ，所以不適合放置等語相符（見同上偵卷第七頁正面），丙○○、戊○○、丁○○三人既事先履勘上址，對於上開平台地外緣及下方即為經核定公告之國有
      、私有山坡地，落差達二、三百公尺之事實至為清楚，且以被告戊○○、丁○○之專業知識，對於上址大量傾倒土石，將致土石滑落山溝，造成水土流失之
      情自無不能預見之情形，而仍於八十七年八月初，與丙○○共同選定前開施工
      地點，並約定以上址供亞馬公司傾倒外來土石，足見其等三人間有犯意聯絡已
      明，被告戊○○、丁○○辯稱其等與丙○○間並非共犯，水土保持設施應由丙○○負責云云，均委無足取。(2)被告丁○○已於警訊時供稱南亞公司林口廠大
      停車場旁空地之整地工程是亞馬公司負責人戊○○叫伊至現場負責，伊負責砂
      石車載運之砂石要倒在何處及指揮挖土機如何運作，八十七年八月十九日至同
      年月二十四日間伊均待在南亞公司林口廠停車場旁空地，八十七年八月十九日
      十七時許進挖土機開始整理地面草堆，八月二十日十時許再開始施工整理草堆
      ，因土質鬆軟而灘成山溝，於是十八時許開始進好土（乾土）補強至二十二時
      休息，八月二十一日十時就開始填土補強該工廠圍牆下凹陷地方，持續至八月
      二十四日二十時許，從八十七年八月二十日至二十四日止約填土三百車次，車
      輛是三十五噸的砂石車，伊知道空地旁邊即是山谷、山坡地等語（見第二一九
      九二號偵卷第五頁正面至第六頁正面），足認被告丁○○本於簽約前即明知南
      亞公司林口廠停車場空地旁係山谷、山坡地，且未設置擋土牆與排水設施，而
      於施工第二日之八十七年八月二十日即發生土質鬆軟灘成山溝之情事，其於現
      場指揮負責，對於土石坍塌情形至為清楚，竟未停止施工，仍繼續傾倒外來土
      方達三百餘車次至八十七年八月二十四日遭警衛制止為止，益證其有違反水土
      保持法第三十二條之犯意甚為灼然。(3)被告丁○○雖另辯稱係依照丙○○之指
      示施工云云，然被告丙○○於警訊、偵審時均供稱其於前開施工期間內僅於八
      十七年八月二十日上午十時至十二時許至施工現場看過一次已明，且參諸被告
      丁○○為現場工地主任，專門負責指揮挖土機如何運作與砂石車之土石傾倒地
      點，被告丙○○並非工程施工方面之專業人士，又非施工期間全程在場，故被
      告丁○○辯稱其係依照丙○○之指示而施工云云，亦顯非實在，殊難值採。
（五）此外，被告丙○○、戊○○、丁○○三人於如附圖所示地點隨意堆積土石，且
      所堆積土石因未加排水及防止沖刷及坡面保護設施，而造成沖蝕，破壞地表及
      地下水源涵養，違反水土保持法施行細則第三十五條第二款規定，因而致生水
      土流失，並釀成災害，此有台北縣政府八十八年四月二十八日八八北府農六字
      第一二二五四一號函、剪報影本各一份足徵。被告三人上開所辯，均無可採，
      本件事證明確，被告丙○○、戊○○、丁○○犯行均堪予認定。
二、按被告丙○○、戊○○、丁○○三人在公有及私人山坡地內，未經同意，擅自從
    事水土保持法第八條第一項第五款之堆積土石行為，造成沖蝕，破壞地表及地下
    水源涵養，致生水土流失之實害結果，核其等所為，均係犯水土保持法第三十二
    條第一項罪。被告三人彼此間有犯意聯絡與行為分擔，為共同正犯。按水土保持
    法第三十二條第一項之罪，以「在公有或私人山坡地、公有林區或他人私有林區
    內未經同意擅自墾殖、占用或從事同法第八條第一項第二款至第五款之開發、經
    營或使用，致生水土流失或毀損水土保持之處理與維護設施」為要件。該條之規
    定雖重在山坡地或林區之水土保持，但亦含有竊佔罪之性質，以未經土地所有權
    人同意，擅自墾殖、占用或開發、經營、使用為必要（參照最高法院八十七年度
台上字第七０二號判決要旨），故被告等雖有未經國有財產局、前開第四三五號
    私有土地共有人之同意而堆積土石之行為，惟不另論刑法第三百二十條第二項之
    竊佔罪，附此敘明。被告三人自八十七年八月十九日起至同年月二十四日止之三
    百餘車次傾倒土石之行為，係屬單一從事堆積土石之接續行為，為單純一罪，亦
    不另論罪。而其等三人因犯水土保持法第三十二條第一項之罪，致釀成災害，應
    依同法同條第二項規定，加重其刑至二分之一。爰審酌被告三人素行，竟為貪圖
    個人傾倒廢土之不法利益，任意堆積大量土石，破壞地表及地下水源涵養，惡性
    非輕，且釀成國有山坡地承租人之林地損失及大窠坑溪下游居民無水可用之災害
    ，短時間內無法回復原有地貌，所生危害亦鉅，犯罪後戊○○、丁○○並未從事
    任何補救措施，一味推諉，毫無悔意，被告丙○○則部分坦承，及其等犯罪目的
    、手段等一切情狀，分別量處如主文所示之刑，並均就罰金刑部分諭知易服勞役
    之折算標準。
據上論斷，應依刑事訴訟法第二百九十九條第一項前段，水土保持法第三十二條第一
項、第二項，刑法第十一條第一項前段、第二十八條、第四十二條第三項，判決如主
文。
本案經檢察官郭永發到庭執行職務
中      華      民      國    八十九    年      四      月     十一     日
                                      臺灣板橋地方法院刑事第五庭
                                          法  官  陳  翠  琪
右正本證明與原本無異。
如不服本判決，應於判決送達後十日內，向本院提出上訴狀。
                                          書記官  曹  秋  冬
中      華      民      國    八十九    年      四      月     十七     日
附錄本案論罪科刑法條全文
水土保持法第三十二條
在公有或私人山坡地或國、公有林區或他人私有林區內未經同意擅自墾殖﹑占用或從
事第八條第一項第二款至第五款之開發﹑經營或使用，致生水土流失或毀損水土保持
之處理與維護設施者，處六月以上五年以下有期徒刑，得併科新臺幣六十萬元以下罰
金。但其情節輕微，顯可憫恕者，得減輕或免除其刑。
前項情形致釀成災害者，加重其刑至二分之一；因而致人於死者，處五年以上十二年
以下有期徒刑，得併科新臺幣一百萬元以下罰金；致重傷者，處三年以上十年以下有
期徒刑，得併科新臺幣八十萬元以下罰金。
因過失犯第一項之罪致釀成災害者，處一年以下有期徒刑，得併科新臺幣六十萬元以
下罰金。
第一項未遂犯罰之。
犯本條之罪者，其墾殖物、工作物、施工材料及所使用之機具沒收之。


司法院資訊處製作；財團法人民間司法改革基金會備份。
